最高法院刑事判決　　　　　　　　　　　　　　　八十六年度台上字第六六二○號
　　上　訴　人　甲○○　男　　.
　　選任辯護人　張迺良律師
　　　　　　　　黃陽壽律師
右上訴人因貪污案件，不服台灣高等法院高雄分院中華民國八十六年五月二十二日第
二審更審判決（八十六年度上更(一)字第三十三號，起訴案號：台灣高雄地方法院檢察
署八十四年度偵字第一九一一號），提起上訴，本院判決如左：
    主  文
原判決撤銷，發回台灣高等法院高雄分院。
    理  由
本件原判決認定上訴人甲○○係高雄市政府工務局建管科工程員，負責新建建築物驗
收及使用執照核發等業務，為依據法令從事公務之人員，明知起造人吳世欽、吳世仁
於民國八十二年七月間所委託包商郭美榮建造坐落在高雄市○○區○○路一二○巷十
一弄三十八號房屋後側一至四樓面對防火間隔（防火巷）之增建部分（每層增建面積
為四‧二公尺×一‧五公尺），與所核准之圖樣不符，係屬違章建築，在未經拆除前
依法不得核發該建築物之使用執照，竟基於圖利起造人之犯意，於八十三年五月二十
七日由代理申請使用執照業者吳儒博陪同，前往上址實地查看竣工建物與核准圖樣是
否相符時，明知上述建物後側增建四層樓違建，與核准圖樣不相符，竟未要求起造人
拆除改善，卻接續於同年六月三日在其職務上所製作之「高雄市政府工務局建築物申
請使用執照竣工查驗紀錄表」、及同年六月四日在其職務上所製作之「使用執照審查
表」上，登載竣工建築物與核准圖樣相符、及查驗與建築法第七十條相符等不實之審
查結果，並於同年六月四日陳報核發該建物使用執照，足以生損害高雄市政府工務局
對於核發使用執照管理之正確性，並圖利上開建物起造人免拆除前開違建之費用新台
幣（下同）四萬八千五百元之不法利益（按起造人為取得合法建照，即必須先拆除上
開違建物，而需花費上開拆除費用，否則即無法取得該建築物之使用執照），使該建
築物在違反建築法第七十條規定之狀況下仍取得使用執照等情。因而撤銷第一審科刑
判決，改判依牽連犯關係，從一重論處上訴人甲○○依據法令從事公務之人員，對於
主管之事務，直接圖利罪刑，固非無見。
惟查修正前貪污治罪條例第六條第一項第四款規定，對於主管或監督之事務，直接或
間接圖利罪，必須所圖者為不法之利益，始克相當，倘所圖者不能視為不法利益，除
犯他項罪名外，要難遽以上開罪名論擬。又所稱之違章建築，為建築法適用地區內，
依法應申請當地建築機關之審查許可並發給執照方能建築，而自建築之建築物。違
章建築處理辦法第二條定有明文。本件原判決事實雖記載起造人吳世欽、吳世仁於八
十二年七月間委託包商郭美榮建造之坐落高雄市○○區○○路一二○巷十一弄三十八
號房屋後側一至四樓，面對防火間隔（防火巷）之增建部分（每層增建面積為四‧二
公尺×一‧五公尺），與所核准之圖樣不符，係屬違章建築云云。但判決理由並未
明其憑以認定違章建築之證據，自嫌理由不備。而違章建築之拆除，由直轄市、縣（
市）主管建築機關執行之。違章建築處理辦法第三條第一項亦定有明文。原判決以上
述增建部分之現狀，經高雄市建築師公會鑑定拆除費為四萬八千五百元，有該公會八
十六年四月十五日鑑定案號第0000000號鑑定報告書足按，即憑以認定拆除費
四萬八千五百元為上訴人所圖得之不法利益，於判決理由亦未明該四萬八千五百元
何以係不法利益。果上述增建部分確屬違章建築，經違章建築查報人員查報後，實施
勘查結果，認定必須拆除者，應即拆除，由主管建築機關執行，其執行拆除費用依違
章建築處理辦法第十三條規定由直轄市、縣（市）政府按預算程序編列預算支應。則
上訴人在其職務上所製作之「高雄市政府工務局建築物申請使用執照竣工查驗紀錄表
」及「使用執照審查表」上，登載竣工建築物與核准圖樣相符及查驗與建築法第七十
條相符等不實之審查結果，而免予拆除，能否認有圖利起造人吳世欽、吳世仁免拆除
該所謂違章建築費用四萬八千五百元行為，非無研求之餘地。原審未加詳察，遽予論
處上訴人依據法令從事公務之人員，對於主管之事務，直接圖利罪刑，不免速斷。上
訴意旨執以指摘原判決不當，尚非全無理由，應認仍有撤銷發回更審之原因。
據上論結，應依刑事訴訟法第三百九十七條、第四百零一條，判決如主文。
中      華      民      國    八十六    年     十一     月     十三     日
                              最高法院刑事第五庭
                                  審判長法官  陳  錫  奎
                                        法官  洪  清  江
                                        法官  吳  昭  瑩
                                        法官  吳  昆  仁
                                        法官  李  伯  道
      右正本證明與原本無異
                                              書  記  官
中      華      民      國    八十六    年     十一     月     十八     日
                                                                      Ｂ
